臺灣嘉義地方法院民事判決　　　　　　　 96年度訴字第315號
原　　　告　乙○○○○○○○○.
　　　　　　　　　　　　號1樓.
訴訟代理人　甲○○
訴訟代理人　吳宏輝律師
被　　　告　鈺通營造工程股份有限公司
法定代理人　丙○○
訴訟代理人　丁○○
上列當事人間給付貨款事件，本院於中華民國九十六年九月二十
七日言詞辯論終結，判決如下：
    主  文
原告之訴及假執行之聲請均駁回。
訴訟費用新臺幣壹萬肆仟捌佰陸拾元由原告負擔。
    事實及理由
一、本件原告於起訴狀請求判決被告應給付原告買賣價金新臺幣
    （下同）一百三十九萬八千三百元，及自起訴狀繕本送達翌
    日起至清償日止，按週年利率百分之五計算之利息，繼於本
    院審理中追加依不當得利之法律關係請求被告給付原告一百
    三十九萬八千三百元，及自起訴狀繕本送達翌日起至清償日
    止，按週年利率百分之五計算之利息，被告並無異議而為本
    案之言詞辯論，核與民事訴訟法第二百五十五條第二項規定
    相符，應予准許，合先敘明。
二、原告起訴主張：緣第三人戊○○為被告下包，於民國九十四
    年間由其出面向原告購買木材、模板等建材（下稱系爭板模
    ）共計貨款一百七十多萬元，原告均依戊○○指示將建材送
    至被告所承包長庚醫院大樓新建工程之工地，而由被告現場
    監工人員簽收。然戊○○除支付部分款項外尚欠一百三十九
    萬八千三百元均置之不理且避不見面。原告乃至工地欲載回
    系爭板模以減少損失，經被告阻止，稱該工地工程已由其收
    回施工，應付之貨款被告會處理等語，原告因信賴簽收單上
    均有被告所屬現場監工人員鄭雄昌簽收而未載回，詎料被告
    事後竟推諉責任一再拖延遲不給付貨款，經通知亦置之不理
    。被告雖辯稱並非買受人，惟並不否認有使用原告之建材，
    且於原告欲載回系爭板模時由被告之公司代理人楊副理拒絕
    原告載回，並稱事後會與原告會帳結算，顯然有契約承擔之
    意，被告自應就未付貨款負給付之責；退言之，被告如抗辯
    與原告間無契約關係存在，則被告未經原告允許即擅自使用
    系爭板模，造成原告財產上之損失，被告亦顯有不當得利之
    情形，亦應負返還責任。爰依貨款、不當得利之法律關係（
    請求擇一訟訟標的為其勝訴之判決），求為命被告給付一百
    三十九萬八千三百元及其自起訴狀送達翌日起至清償日止按
    週年利率百分之五計算之利息，並願供擔保請准予宣告假執
    行。
三、被告則以：被告承攬嘉義長庚綜合醫學大樓工程，將其中模
    板工程交由第三人展帝工程有限公司（下稱展帝公司）及昱
    茂工程行共同承攬，並指定第三人戊○○為承辦人，負責與
    被告公司聯絡事宜。依被告與展帝公司及昱茂工程行之契約
    書第十一條約定，所有材料由展帝公司及昱茂工程行購辦，
    並需經被告、監造單位及顧客檢驗為合格者方得使用，在場
    材料工具應由展帝公司及昱茂工程行自行保管。是系爭板模
    完全是原告基於與戊○○間之買賣契約始提供用以配合被告
    工程進度，並依照原告與戊○○間買賣契約約定之交付方法
    而履行，且系爭板模運至工地需經被告公司檢驗，已如前述
    。縱被告公司現場監工人員鄭雄昌曾於送貨單上簽收，亦僅
    能證明系爭板模曾送抵工地，非得據此推認被告公司有願意
    承擔貨款之意，矧被告公司現場監工人員鄭雄昌亦未曾經被
    告公司授權或自行與原告間就系爭板模有任何債權關係之意
    思表示合致存在，故原告主張被告應給付貨款云云，於法無
    據。又展帝公司及昱茂工程行承攬期間自九十四年十一月起
    即出現供料不足、無法配合施工進度之情形，被告遂於同年
    十二月二十二日以存證信函與之終止承攬契約，然依兩造工
    程契約書第二十一條第二、第四項約定，將到場材料交由被
    告使用，是被告自得依兩造承攬契約約定使用系爭板模，被
    告與原告間既無任何契約關係存在，被告自無庸負任何責任
    。並聲明：原告之訴及假執行聲請均駁回。如受不利判決，
    並願供擔保請准宣告假執行。
四、原告主張第三人戊○○於九十四年間向原告購買系爭板模共
    計貨款一百七十多萬元，原告均依戊○○指示將建材送至被
    告所承包長庚醫院大樓新建工程之工地，而由被告現場監工
    人員簽收，戊○○除支付部分款項外尚欠一百三十九萬八千
    三百元之事實，業據原告提出送貨單及第三人戊○○九十六
    年七月一日聲明書為證，並為被告所不爭執，堪信為真實。
五、原告主張被告有契約承擔之意，應就積欠之貨款負給付之責
    ，縱認兩造間無契約關係，被告未經原告允許即擅自使用系
    爭板模，造成原告財產上之損失，被告亦顯有不當得利之情
    形，亦應負返還責任。被告否認並辯稱：被告公司現場監工
    人員鄭雄昌曾於送貨單上簽收，僅能證明系爭板模曾送抵工
    地，非得據此推認被告公司有願意承擔貨款之意，且被告係
    基於與展帝公司及昱茂工程行間之承攬契約而使用系爭板模
    ，並非無法律上原因，被告無庸負任何責任等語資為抗辯。
    則本件應審究者厥為：被告是否須給付貨款? 被告有無契約
    承擔之情事？被告是否有不當得利？經查：
（一）原告自承系爭板模係第三人戊○○向原告購買，被告既非
      買賣契約之當事人，則原告請求被告給付貨款，委無足取
      。
（二）原告主張被告有契約承擔之情事，為被告所否認。查被告
      承攬嘉義長庚綜合醫學大樓工程，將其中模板工程交由第
      三人展帝公司及昱茂工程行共同承攬，並指定第三人戊○
      ○為承辦人，負責與被告公司聯絡事宜。依被告與展帝公
      司之工程契約書第十一條約定「所有材料工料，除另有規
      定者外概由乙方（即展帝公司）購辦，並須經甲方（即被
      告）、監造單位及顧客檢驗為合格者，方得使用，其不合
      格者，須立即遷出場外，在場材料工具，乙方須堆放整齊
      ，並且自行保管，甲方不負保管之責」，此有工程契約書
      一份在卷可參。系爭板模是原告與第三人戊○○間之買賣
      契約，依戊○○指示提供被告工程，縱被告公司現場監工
      人員鄭雄昌曾於送貨單上簽收，亦僅能證明系爭板模曾送
      抵工地，非得據此推認被告公司有願意承擔貨款之意，矧
      被告公司現場監工人員鄭雄昌亦未曾經被告公司授權或自
      行與原告間就系爭板模有任何債權關係之意思表示合致存
      在，故原告主張被告契約承擔之云云，於法無據。
（三）按無法律上之原因而受利益，致他人受損害者，應返還其
      利益。雖有法律上之原因，而其後已不存在者，亦同。民
      法第一百七十九條定有明文。不當得利，以無法律上之原
      因而受利益，致他人受損害，為其成立要件，此觀民法第
      一百七十九條之規定自明；若有法律上之原因而受利益，
      縱他人因而受有損害，亦無許他人請求返還不當得利之餘
      地（最高法院七十六年台上字第一九五一號判決意旨參照
      ）。本件被告公司因承攬嘉義長庚綜合醫學大樓工程，其
      中模板工程則交由展帝公司及昱茂工程行共同承攬，並指
      定戊○○為承辦人而與原告訂定系爭板模買賣契約，系爭
      買賣契約並非存在於原告與被告之間，雖原告將系爭板模
      直接運至被告承攬工程之工地，惟原告乃係基於其與第三
      人戊○○間買賣契約之履行方法，被告收受系爭板模亦係
      基於展帝公司及昱茂工程行履行契約之行為，並非無法律
      上之原因而受利益。再，展帝公司及昱茂工程行承攬期間
      自九十四年十一月起即出現供料不足、無法配合施工進度
      之情形，被告遂於同年十二月二十二日以存證信函與之終
      止承攬契約，亦有存證信函在卷足證。依上開工程契約書
      第二十一條第二項約定「乙方倘因上列前三項情節之一取
      消契約時，應即停工，負責遣散工人，並將到場材料工具
      等，交由甲方使用，無論甲方自辦或另行招商承辦，應俟
      工程完工，再行結算，．．．」。退萬步，縱使原告主張
      一再催討並屢次通知被告欲取回系爭板模時，均遭被告代
      理人楊副理禁止原告載回，並將系爭板模全數施用於其工
      程上等由為真，被告使用系爭板模，係基於與展帝公司間
      之約定，亦非無法律上之原因受利益，致原告受損害。原
      告依不當得利請求被告返還系爭板模，亦屬無據。
六、綜上所述，原告主張本於買賣契約、不當得利之法律關係，
    請求被告應給付原告一百三十九萬八千三百元及自起訴狀繕
    本送達翌日即九十六年六月七日起至清償日止，按週年利率
    百分之五計算之利息，為無理由，不應准許。又原告本案之
    請求既經駁回，其假執行之聲請亦失所附麗，爰併予駁回。
七、按法院為終局判決時，應依職權為訴訟費用之裁判；訴訟費
    用，由敗訴之當事人負擔，民事訴訟法第八十七條第一項、
    第七十八條分別定有明文，經核本件訴訟費用額為裁判費一
    萬四千八百六十元，爰依上揭規定，確定如主文第二項所示
    。
八、本件事證已臻明確，原告請求傳喚戊○○、楊副理二人，經
    本院審酌後，認為均不足以影響本判決之結果，無傳訊必要
    ，併此敘明。
九、據上論結，原告之訴為無理由，依民事訴訟法第七十八條、
    ，判決如主文。
中　　華　　民　　國　　96　　年　　9 　　月　　29　　日
                  民事第一庭法　官　柯月美
以上正本係照原本作成。
如對本判決上訴須於判決送達後20日內向本院提出上訴狀。
中　　華　　民　　國　　96　　年　　9 　　月　　29　　日
                            書記官　林美足
